【裁判字號】    97,易,487
【裁判日期】    970513
【裁判案由】    恐嚇取財
【裁判全文】
臺灣臺南地方法院刑事判決               97年度易字第487號
公  訴  人  臺灣臺南地方法院檢察署檢察官
被      告  甲○○
                    住臺南縣.
選任辯護人  熊家興律師
            江信賢律師
            曾靖雯律師
右列被告詐欺案件，經檢察官聲請簡易判決處刑（96年度偵字第
12456號），經本院受理後（96年度簡字第3586號），認為不宜
以簡易判決處刑，改依通常程序審理，判決如下：
    主  文
甲○○無罪。
    事  實
壹、公訴意旨略以：
    被告甲○○能預見提供自己帳戶之存摺及提款卡與密碼供他
    人使用，將為他人用於財產犯罪，竟基於幫助他人犯罪之不
    確定故意，於不詳時地，將其所有之永康郵局
    00000000000000號帳戶之存摺、提款卡及密碼，提供予真實
    姓名年籍不詳之成年人，以此方法幫助他人從事犯罪。該不
    詳姓名年籍之成年人及其所屬之詐騙、恐嚇集團成員，即共
    同基於意圖為自己不法之所有之犯意聯絡，於96年2月28日
    上午12時34分許，撥打電話予被害人乙○○，稱其3隻鴿子
    在他們手中，須匯款至指定帳戶才會將鴿子放回去，使乙○
    ○心生畏懼，因而於同日上午12時52分許，在屏東縣內埔鄉
    玉山銀行匯款新臺幣（下同）1萬5千元至甲○○上開所有之
    永康郵局帳戶內，嗣經乙○○發覺有異報警處理，始循線查
    悉上情，因認被告涉有刑法第346條第1項之幫助共同恐嚇取
    財犯嫌云云。
貳、檢察官認為被告涉有上開罪嫌之依據：
    本件公訴人認被告甲○○涉有上開犯行，無非以前開事實有
    證人即被害人乙○○於警詢中之證訴、玉山銀行自動櫃員機
    交易明細表、被告上開永康郵局帳戶基本資料及交易明細表
    各一份，為其論據。
參、被告之辯解：
    被告固不否認其有向中華郵政股份有限公司永康分行即永康
    郵局聲請上開帳戶，且恐嚇集團成員於96年2月28日上午12
    時34分許對被害人乙○○恐嚇，使被害人乙○○於同日上午
    12時52分許，匯款1萬5仟元至被告所有之上開永康郵局帳戶
    內之事實，惟堅決否認有何幫助恐嚇取財之犯行，辯稱：其
    沒有賣帳戶等語；辯護意旨稱：被告所有永康郵局存摺、提
    款卡等物，於案發前均置於其所經營位於台南縣永康市○○
    路○段73之7號興漾洗車坊之辦公室抽屜內，平常係由員工黃
    文生幫忙匯款給房東繳交房租使用，嗣於96年1月28日上開
    洗車坊發生火災後，被告遍尋不著上開存摺等物，遂於2、3
    日後（約96年1月30日至96年2月1日間某日）前往永康郵局
    第14號櫃檯，向一位男性承辦員申請掛失，並當場填具粉紅
    色掛失單交由該員收執，因暫無使用郵局存摺之必要，所以
    未前往申請補發。詎於96年3月間，被告接獲警方通知前往
    製作筆錄，告知上開存摺遭人盜用，並於日前接到裕融股份
    有限公司（下稱裕融公司）人員電話催討債務，發現被告竟
    擔任動產擔保交易之保證人，經循線查知係被告之員工黃文
    生交付被告之身分證、健保卡、存摺影本給位於台南縣永康
    市○○路上之「全方位」車行老闆，擔任動產擔保交易債務
    人「朱政雄」之保證人，向裕融公司設定抵押貸款購車，被
    告自此合理懷疑應係員工黃文生擅自將被告永康郵局存摺、
    提款卡等物取走盜用，被告無幫助恐嚇取財之犯行等語。
肆、程序事項（證據能力有無之認定）：
    按被告以外之人於審判外之陳述，雖不符前四條之規定，而
    經當事人於審判程序同意作為證據，法院審酌該言詞陳述或
    書面陳述作成時之情況，認為適當者，亦得為證據。當事人
    、代理人或辯護人於法院調查證據時，知有第159條第1項不
    得為證據之情形，而未於言詞辯論終結前聲明異議者，視為
    有前項之同意，刑事訴訟法第159條之5第1、2項分別定有明
    文。查本件被告於本院審理程序同意證人即被害人乙○○警
    詢中之證詞，暨其他書證、物證之證據能力，則依刑事訴訟
    法第159條之5第1項規定，被告已同意援引作為證據，且經
    本院審酌該等言詞陳述作成時之情況及證據取得過程等節，
    認為上開證據均有證據能力，可以作為認定事實有無之依據
    。
伍、本院認為被告無罪之理由：
  一按告訴人之告訴，本以使被告受刑事追訴為目的，故其陳述
    是否與事實相符，自應調查其他證據，以資審認，苟其所為
    攻擊之詞，尚有瑕疵，則在此瑕疵未予究明以前，即不能遽
    採為斷罪之基礎，最高法院69年度台上字第1531號判決要旨
    可資參照。又按事實之認定，應憑證據，如未能發現確實之
    證據，或證據不足以證明，自不能以推測或擬制之方法以為
    裁判基礎；再犯罪事實所憑之證據，無論係直接證據或間接
    證據，其為訴訟上之證明，須於一般人均不致有所懷疑而得
    確信為真實之程度，始得據為有罪之認定，倘其證明尚未達
    此程度而尚有合理之懷疑存在時，本諸無罪推定原則，自應
    為被告無罪之諭知；又被告否認犯罪事實所持辯解縱使不能
    成立，除非有確實證據足以證明對於被告犯罪已無合理之懷
    疑外，不能遽為有罪之認定；刑事訴訟法規定被告有緘默權
    ，被告基於不自證己罪原則，既無供述之義務，亦不負自證
    清白之責任，不能因被告未能提出證據資料證明其無罪，或
    對於被訴之犯罪事實不置可否，即認定其有罪，九十二年度
    台上字第二五七○號判決首揭此旨。故被告否認犯罪事實所
    持之辯解縱使不能成立，如無積極證據足以證明其犯罪行為
    ，自不能以推測或擬制之方法以為裁判之基礎，此即為無罪
    推定原則之宗旨所在。為貫徹此原則，檢察官對於被告之犯
    罪事實，應負實質舉證責任。修正後刑事訴訟法第一百六十
    一條第一項規定「檢察官就被告犯罪事實，應負舉證責任，
    並指出證明之方法」，明訂檢察官舉證責任之內涵，除應盡
    「提出證據」之形式舉證責任外，尚應「指出其證明之方法
    」，用以說服法院，使法官「確信」被告犯罪構成事實之存
    在。此「指出其證明之方法」，應包括指出調查之途徑，與
    待證事實之關聯及證據之證明力等事項，最高法院九十一年
    度第四次刑事庭會議明揭其旨。
  二本院之判斷：
    (一)本件之爭點：
      1.被告是否有將上開永康郵局帳戶之存摺、提款卡等物交
        付予恐嚇犯罪集團使用。
      2.被告上開永康郵局帳戶之存摺、提款卡等物是否被其員
        工黃文生所取走盜用。
      3.黃文生有無將被告之身分證、健保卡、存摺影本交付位
        於台南縣永康市○○路上之「全方位」車行老闆陳宗蔭
        ，擔任動產擔保交易債務人「朱政雄」之保證人，向裕
        融公司設定抵押貸款購車。
    (二)經查：
      1.被告有向中華郵政股份有限公司永康分行聲請上開永康
        郵局帳戶，且恐嚇集團成員於96年2月28日上午12時34
        分許對被害人乙○○恐嚇，使被害人乙○○於同日上午
        12 時52分許，匯款1萬5仟元至被告所有之上開永康郵
        局帳戶內之事實，被告並不爭執，與證人即被害人乙○
        ○於警詢中指述相符，復有被害人玉山銀行自動櫃員機
        交易明細表、被告上開永康郵局帳戶基本資料及交易明
        細表各一份附卷可參，足證被害人乙○○係因遭恐嚇集
        團之人恐嚇，因而心生畏懼，進而交付1萬5仟元予恐嚇
        集團成員，其確受有財產上之損害，甚為顯然。從而，
        恐嚇集團成員利用被告之上開永康郵局帳戶作為恐嚇取
        財被害人之匯款專用部分，確屬實在，已堪認定。
      2.次查，除上開卷證外，並無其他積極證據足以認定被告
        有將其申請之存摺、提款卡（含密碼）交付予恐嚇集團
        使用，公訴人就此部分未能舉證以實其說。
      3.再查：
        (1)前揭動產交易之買受人即證人朱政雄向「全方位」車
          行老闆陳宗蔭購買車號9972-PX自小客車一輛，並於
          96年2月6日向裕融公司辦理汽車貸款及簽定動產擔保
          交易抵押契約書，而被告為其動產擔保交易動產抵押
          設定登記申請書上之保證人，業經證人朱政雄於本院
          審理時證述稽詳，且有債權讓與暨動產抵押契約書、
          動產擔保交易設定登記申請書影本各一份在卷可參，
          是此部分之事實，堪以認定。
        (2)證人朱政雄於本院審理時證稱：「（買車時，有無請
          人當保證人?）我不知道」、「〔為何到那裡（指台
          南縣永康市之全方位車行）買車? 〕黃文生帶我去的
          ，因為他知道我要用車」、「（買車辦理的手續過程
          ?）都是黃文生幫我辦的」、「（有無去看車?）有，
          黃文生帶我去的」、「（過戶手續何人辦?）黃文生
          ，我只有去看車，拿證件給黃文生，都是黃文生辦的
          」、「（為何不是車行的人辦理手續?）車行有告訴
          我銀行的人要對保，我到車行現場，現場有車行的人
          、黃文生、銀行的人，我將資料交給黃文生，故過戶
          手續我不知道是誰辦的」、「（買車有無找人當保證
          人?）我不知道」、「（提示動產讓與暨動產抵押契
          約，保證人欄是何人簽的?）我不知道」、「（是否
          認識在庭被告?）沒有見過」、「〔買車及對保時，
          我（指被告甲○○）有無在場? 〕無」等語（見院卷
          96 年度簡字第3586號頁174至177）。
        (3)被告於本院審理時供稱：「（永康郵局的帳戶是做什
          麼用的?）用來匯款付房租，沒有其他用途」、「（
          何人負責辦理匯款付房租?）黃文生的妻子，我拿現
          金給黃文生的妻子，她將現金存入我在永康分局的帳
          戶，時間到她會把錢匯給房東」、「（為何你不自行
          將錢存入帳戶?）銀行一向是黃文生的妻子在跑」、
          「（平時何人保管你這個永康郵局存簿?）沒有特定
          人員保管，我都是放在辦公室抽屜裡面，用完就放回
          去」、「（你說存簿是因火災燒毀是嗎?）火災當天
          我外出旅遊，回來的時候，整間屋子已經燒得面目全
          非，東西也都搬到外面來的，當時就找不到這個郵局
          帳戶，所以我推測郵局存簿是被燒了」、「（火災後
          為何去郵局辦遺失?）東西不見當然要辦遺失，不過
          我去郵局辦遺失時，他說要我出示雙證件，乾脆申請
          一本新的存簿，所以我僅填寫掛失單」、「（是否認
          為你的存簿被黃文生的妻子偷走?）我接到裕融公司
          電話，說我是保證人，因為我從未幫人作保，所以我
          親到裕融公司瞭解，根據裕融公司的人形容，到場辦
          貸款的人就是黃文生，他們說當時那個人拿我存摺、
          身分證、健保卡去辦保」等語（見院卷96年度易字第
          487號頁1、19）。
        (4)茲就上開事證相互勾稽，被告甲○○與證人朱政雄間
          並無仇恨，證人朱政雄要無挾怨報復之可能，其證詞
          應可採信。從而，被告之證件確係被黃文生之妻子所
          盜取，並由黃文生以被告之名義擔任證人朱政雄之保
          證人，堪以認定。
        (5)又被告雖於警詢及偵查時辯稱其係將其上開永康郵局
          帳戶之存摺、提款卡（含密碼）置於其工廠辦公室之
          抽屜內，而其工廠因發生火災而將其上開永康郵局帳
          戶之存摺、提款卡（含密碼）燒燬云云，而未提及被
          盜用乙節。惟查，其所經營之位於台南縣永康市○○
          路○段73之7號興漾洗車坊確係於96年1月28日上午7時
          50分許發生火災事件，有台南縣警察局永康分局函暨
          調查筆錄、火災現場圖一份在卷可參。
        (6)再者，被告上開永康郵局帳戶之存摺、提款卡等物平
          常係放置於其興漾洗車坊之辦公室抽屜內，而由其員
          工黃文生之妻子幫忙匯款給房東繳交房租使用；本件
          火災係發生於96年1月28日上午7時50分，業如上述；
          被告前往永康郵局將其上開永康郵局帳戶之存摺、提
          款卡等物掛失係於96年1月底至同年2月1日間某日；
          被告經警告知其上開永康郵局帳戶之存摺、提款卡等
          物遭盜用及經裕融公司告知其被冒名充當保證人，係
          於96年3月間，依上開事件發生時間之先後次序可知
          ：
          被告係因其放置存摺之興漾洗車坊發生火災，乃懷
            疑其存摺遭燒毀而前往郵局掛失，此合於一般社會
            通常經驗法則。
          由上述可知，被告非毫無合理原因而就上開永康郵
            局帳戶之存摺、提款卡等物掛失。
          被告之存摺、提款卡平常置於其辦公室之抽屜內，
            由其員工黃文生之妻子幫忙匯款給房東繳交房租使
            用，因其存摺、提款卡等物遭盜用及被冒名充當保
            證人致懷疑其存摺、提款卡被其員工黃文生所盜用
            ，此亦合於一般社會通常經驗法則。
          由上述可知，被告辯稱其存摺、提款卡遭其員工黃
            文生所盜用，而未交付予恐嚇集團使用，非毫無合
            理之依據。
        (7)綜上，現今一般人之證件、存摺等物，或因被偷、或
          因遺失，或因發生其他特別事件（火災等），而前往
          金融機構或警察機關辦理遺失或報案，此為一般社會
          通常經驗法則，從而，雖被告因推測其存摺因火災而
          燒毀，大都會前往郵局辦理遺失，惟因當日未攜帶雙
          證件而無法辦理，因而僅填寫掛失申請單，然縱使被
          告不知道或未能說明存摺失竊之時間、地點，惟被告
          因其存摺僅用來繳付房租，無其他特定用途，因而不
          在意被偷而未再攜帶雙證件前往郵局依正式程序辦理
          遺失之行為，核與上開經驗法則並不違背。因此，上
          述系爭存摺、提款卡（含密碼）被竊之可能性即無從
          絕對排除。又被告之存摺、提款卡平常置於其辦公室
          之抽屜內，由其員工黃文生之妻子幫忙匯款給房東繳
          交房租使用，因其存摺、提款卡等物遭盜用及被冒名
          充當保證人致懷疑其存摺、提款卡被其員工黃文生所
          盜用，此亦合於一般社會通常經驗法則，業如上述，
          是上述系爭存摺、提款卡（含密碼）被盜用之可能性
          即無從絕對排除。從而，依公訴人以之為憑之證人即
          被害人乙○○於警詢中之證訴、玉山銀行自動櫃員機
          交易明細表、被告上開永康郵局帳戶基本資料及交易
          明細表各一份，經調查後所呈現的結果，並不能排除
          被告抗辯事實成立的可能性，換言之，若用以排除被
          告辯解的存在可能性，則顯然不夠充份。是被告有無
          將其永康郵局帳戶之存摺、提款卡（含密碼）交予恐
          嚇集團使用尚乏積極令人確信之證據，自不得對被告
          為不利之認定。
陸、綜上所述，本件並無充分、積極證據足資證明被告有將其上
    開永康郵局帳戶之存摺、提款卡（含密碼）交付予恐嚇集團
    使用，自難僅憑上開帳戶為被告所申請，及證人即被害人乙
    ○○於警詢中之證訴、玉山銀行自動櫃員機交易明細表、被
    告上開永康郵局帳戶基本資料及交易明細表各一份，遽認被
    告成立幫助恐嚇取材罪。是本件尚未達到通常一般之人均不
    致有所懷疑，而得確信其為真實之程度者，而有合理之懷疑
    存在，致無從為被告涉有上開犯行之確信，揆諸前述說明，
    被告被訴上開罪名不能證明，依法應為無罪判決之諭知。
據上論斷，應依刑事訴訟法第301條第1項，判決如主文。
本案經檢察官薛水生偵查後聲請簡易判決處刑；檢察官李宗榮到
庭執行職務。
中    華    民    國    97    年    5    月    13   日
              刑事第二庭    審判長法官  蘇義洲
                                  法官  徐文瑞
                                  法官  洪士傑
以上正本證明與原本無異。
如不服本判決應於收受本判後10日內向本院提出上訴書狀，並應
敘述具體理由。如未敘述上訴理由者，應於上訴期間屆滿後20日
內向本院補提理由書狀（均須按他造當事人之人數附繕本）「切
勿逕送上級法院」。
                                書記官  王政煌
中    華    民    國    97    年    5     月    14    日


司法院資訊處製作；財團法人民間司法改革基金會備份。
